【裁判字號】    98,訴,755
【裁判日期】    980930
【裁判案由】    強盜
【裁判全文】
臺灣板橋地方法院刑事判決               98年度訴字第755號
公  訴  人  臺灣板橋地方法院檢察署檢察官
被      告  乙○○
指定辯護人  本院公設辯護人甲○○
上列被告因強盜案件，經檢察官提起公訴（98年度偵字第1206號
），本院判決如下：
    主  文
乙○○意圖為自己不法之所有，以脅迫至使不能抗拒，而使他人
交付財物，處有期徒刑伍年捌月。扣案之玩具手槍壹枝、安全帽
壹頂、口罩壹個、膠帶壹捲均沒收。
    事  實
一、乙○○因遭公司裁員失業，心情不佳，竟意圖為自己不法之
    所有，於民國97年12月25日17時10分許，戴上其所有之安全
    帽1 頂、口罩1 個，以掩飾其面貌，並攜帶其所有之塑膠材
    質、未具殺傷力之玩具手槍1 支，駕駛其以膠帶黏貼遮掩車
    牌之車號KDO-192 號重型機車，至臺北縣三重市○○街168
    號三重郵局第10支局前，趁該郵局已逾營業時間、正在結帳
    、顧客稀少之機會（但側門仍未完全關閉，尚允許不特定人
    入內），下車後從側門進入該郵局內，走到櫃檯前，右手持
    其所攜帶之玩具手槍，指向櫃員丙○○，佯裝該玩具手槍係
    可發射子彈、具有殺傷力之槍枝，嚇令丙○○將所掌管之現
    金交出，丙○○因驚嚇不知所措，郵局經理江錦輝及其他職
    員察覺有異，趨前瞭解，知悉乙○○來意，江錦輝趁乙○○
    不注意之際按下警鈴報警，並從丙○○手上接過現金、故意
    將現金掉落地面以拖延時間，詎乙○○仍不作罷，向江錦輝
    等人出示其右手所持之玩具手槍，佯裝該玩具手槍係可發射
    子彈、具有殺傷力之槍枝，嚇令江錦輝將地面現金拾起交出
    ，以此脅迫手法，至使江錦輝不能抗拒，陸續從地面拾起現
    金新臺幣（下同）2 萬2 千元交付予乙○○。嗣因警方據報
    趕往現場，乙○○聽聞警車警報器聲響，急忙逃跑，甫出郵
    局側門，旋為見義勇為之民眾江文雄、江政隆及抵達現場之
    員警當場逮捕而查獲，起出贓款現金2 萬2 千元（已發還被
    害人），並扣得乙○○所有、供其實施上開犯行所用之玩具
    手槍1 支、安全帽1 頂、口罩1 個、膠帶1 捲等物。
二、案經臺北縣政府警察局三重分局報請臺灣板橋地方法院檢察
    署檢察官偵查起訴。
    理  由
一、證據能力部分：按被告以外之人於審判外之陳述，雖不符刑
    事訴訟法第159 條之1 至之4 之規定，而經當事人於審判程
    序同意作為證據，法院審酌該言詞陳述或書面陳述作成時之
    情況，認為適當者，亦得為證據；當事人、代理人或辯護人
    於法院調查證據時，知有第159 條第1 項不得為證據之情形
    ，而未於言詞辯論終結前聲明異議者，視為有前項之同意，
    亦據刑事訴訟法第159 條之5 規範甚明。經查：本件被告、
    檢察官及辯護人於本院準備程序中均未就證據資料之證據能
    力提出爭執，且迄於言詞辯論終結前，亦未就本院所調查之
    證據資料主張有刑事訴訟法第159 條第1 項不得為證據之情
    形，應認均已同意該等證據資料得作為本案之證據。從而，
    以下所述之證據資料，縱有屬傳聞證據，且不符刑事訴訟法
    第159 條之1 至之4 規定之情形者，業經本院審酌各該證據
    資料作成時之一切客觀情況，認均無不適當情事，而有證據
    能力，合先敘明。
二、認定事實之依據：
  (一)上揭事實，迭據被告乙○○於警詢（見偵卷第9 至14頁）、
    偵訊（同上卷第59、60頁）及本院審理時（見本院卷第18頁
    反面、43頁反面）坦承不諱，核與證人江錦輝、江文雄、江
    政隆於警詢時、證人丙○○於警詢及偵訊時所述情節相合，
    且有玩具手槍1 支、安全帽1 頂、口罩1 個、膠帶1 捲等物
    扣案可資佐證，此外並有贓物認領保管單1 紙、查獲現場及
    贓證物照片計13幀（見偵卷第49至56頁）、監視器翻拍照片
    8 幀（同上卷第45至48頁）、監視錄影光碟1 片（附於偵卷
    證物袋）、本院受命法官勘驗筆錄1 份（見本院卷第39、40
    頁）、內政部警政署刑事警察局98年1 月16日刑鑑字第0097
    0199145 號鑑驗書1 份附卷可稽，足認被告之任意性自白與
    事實相符，事證甚屬明確。
  (二)雖辯護人為被告辯稱：被害人江錦輝是有經驗的郵局經理，
    與被告周旋之時，尚不知道被告有亮槍的舉動，應未足達到
    至使不能抗拒之程度云云。惟依上揭勘驗筆錄所示，被告當
    時除有右手持槍指向櫃員丙○○（代號B 女）外，嗣於江錦
    輝（代號C 男）趨前與被告（代號A 男）對話時，並曾再次
    將其右手短暫舉起出示槍枝（紀錄時間約17時7 分12秒處）
    ，其有藉此脅迫江錦輝之行為至灼。蓋被告當時所攜帶並出
    示之玩具手槍客觀上固未具殺傷力，惟外形與真槍近似，於
    當時情境下，一般人無暇仔細辨識，極有可能相信係具有殺
    傷力之管制槍枝，其恐自己或他人之生命、身體受到危害，
    衡情足以完全喪失反抗能力。徵諸證人江錦輝於警詢時所述
    ：有乙名男子頭戴白色安全帽，並戴黑色口罩，走至櫃檯向
    職員丙○○接洽，我看到丙○○表情有異，我就主動走過去
    ，丙○○告訴我說那名男子有向她說要搶劫，我就先走回座
    位按警鈴報警，然後與該名男子周旋，向該男子表示不要這
    樣子，該男子當時用右手掩住其右側腰部，表示其有攜帶搶
    械等語（見偵卷第25頁），顯見江錦輝當時確已知悉被告正
    在實行強盜犯行，且被告並已向江錦輝表明其有攜帶槍械，
    縱令江錦輝有趁被告不注意之際按下警鈴報警、故意將現金
    掉落地面以拖延時間，且未於第一時間看清楚被告所攜帶之
    槍枝，惟其於警察到場前，迫於被告之威勢，恐被告持可能
    具有殺傷力之槍枝射擊自己或其他職員，不得不拾起地面現
    金交付予被告，自屬已達至使不能抗拒之程度甚明。再者，
    被告辯稱其有罹患躁鬱症云云，縱認非虛，然觀其本案犯罪
    手法，其預先以膠帶黏貼遮掩所騎機車之車牌號碼、購買玩
    具手槍冒充係真槍、戴上安全帽及口罩以掩飾其面貌，且趁
    郵局已逾營業時間、正在結帳、顧客稀少之機會下手實行強
    盜行為，堪認係精心設計之預謀性犯罪；另依勘驗筆錄所示
    ，被告於實行強盜行為之際不時向入口處觀望，顯在提防警
    員是否到場、拿捏逃跑時機，且於江錦輝交出部分金錢後，
    猶不知足，一再嚇令江錦輝繼續從地面撿拾現金交付，嗣於
    聽聞警車警報器聲響後，始急忙逃跑，凡此種種，均與一般
    犯罪者無異，難認其行為時有何精神障礙其他心智缺陷情形
    。參以被告於偵訊時供稱：我以前是矽品工程師，工作壓力
    大才有躁鬱症，後來因為去年7 月公司裁員才行搶等語（見
    偵卷第66頁），堪認被告犯案之動機，乃係因遭其公司裁員
    失業，心情不佳所致，而與其所謂之罹患躁鬱症並無直接之
    關聯。本院為求慎重，囑託國立成功大學醫學院附設醫院對
    被告當時之精神狀況為鑑定，結果亦認：「目前未有足夠證
    據顯示蔡員（指被告）有躁鬱症病史或其他精神病史。蔡員
    於犯罪行為時，其精神狀況並未有精神障礙或其他心智缺陷
    情形，致不能辨識其行為違法或欠缺依其辨識而行為之能力
    ，或上開能力顯著降低之情事。因此無法以精神異常來做為
    抗辯（insanity defense）」，此有該醫院98年9 月18日成
    附醫精神字第0980015513號函附之精神鑑定書1 份在卷可參
    （見本院卷第27至32頁），此部分自亦不足為任何有利於被
    告之認定。
  (三)綜上所述，本案事證甚為明確，被告強盜犯行堪予認定，應
    依法論科。
三、核被告所為，係犯刑法第328 條第1 項之強盜罪。爰審酌被
    告正值壯盛之年，不思努力進取，其僅因遭公司裁員失業，
    ，竟悍然至金融機構實施強盜犯行，惡性不輕，嚴重破壞社
    會治安，惟念其前無犯罪科刑處罰紀錄，有臺灣高等法院被
    告前案紀錄表可憑，素行非劣，兼衡其犯罪之目的、手段、
    所得財物之價值、對於被害人所生危害程度及犯罪後之態度
    等一切情狀，量處如主文所示之刑，以示懲儆。扣案之玩具
    手槍1 支，係被告持以脅迫被害人交付財物所用；安全帽1
    頂、口罩1 個、膠帶1 捲，則係被告於實行本案強盜犯行時
    掩飾身份所用，且均為被告所有之物等情，已據被告於警詢
    時供承明確（見偵卷10、11頁），爰均依刑法第38條第1 項
    第2 款規定宣告沒收之。
據上論斷，應依刑事訴訟法第299 條第1 項前段，刑法第328 條
第1 項、第38條第1 項第2 款，判決如主文。
本案經檢察官黃明絹到庭執行職務。
中    華    民    國    98    年    9     月    30    日
                  刑事第八庭    審判長法  官  陳鴻清
                                      法  官  劉安榕
                                      法  官  朱嘉川
以上正本證明與原本無異。
如不服本判決應於收受送達後10日內向本院提出上訴書狀，並應
敘述具體理由；其未敘述上訴理由者，應於上訴期間屆滿後20日
內向本院補提理由書（均須按他造當事人之人數附繕本）「切勿
逕送上級法院」。
                                      書記官  陳聖儒
中    華    民    國    98    年    10    月    13    日
附錄本案論罪科刑法條全文：
中華民國刑法第328條
意圖為自己或第三人不法之所有，以強暴、脅迫、藥劑、催眠術
或他法，至使不能抗拒，而取他人之物或使其交付者，為強盜罪
，處5 年以上有期徒刑。
以前項方法得財產上不法之利益或使第三人得之者，亦同。
犯強盜罪因而致人於死者，處死刑、無期徒刑或10年以上有期徒
刑；致重傷者，處無期徒刑或7年以上有期徒刑。
第1 項及第2 項之未遂犯罰之。
預備犯強盜罪者，處1 年以下有期徒刑、拘役或3 千元以下罰金
。


司法院資訊處製作；財團法人民間司法改革基金會備份。
